臺灣高等法院臺南分院民事判決　九十三年度上字第三一號
　　　上　訴　人　　林　
　　　訴訟代理人　　吳碧娟律師
　　　複　代理人　　楊瓊雅律師
　　　被　上訴人　　甲○○
　　　訴訟代理人　　王清海律師
右當事人間請求分割共有物事件，上訴人對臺灣嘉義地方法院於中華民國九十二年十
二月三十日所為第一審判決（九十二年度訴字第八一一號），提起上訴，本院（言詞
辯論終結期日：九十三年十月十二日）判決如左：
      主      文
原判決關於分割方法（即主文第二項）及訴訟費用部分均廢棄。
兩造共有坐落嘉義縣梅山鄉○○段一七之六地號、林、面積貳點貳玖陸捌公頃土地，
按附圖《方案(二)》所示方法分割，即甲部分面積壹點壹肆捌肆公頃分歸被上訴人【甲
○○】取得；乙部分面積壹點壹肆捌肆公頃分歸上訴人【林】取得。
上訴人【林】應補償被上訴人【甲○○】新台幣壹拾陸萬零柒佰柒拾陸元。
第一、二審訴訟費用由被上訴人【甲○○】負擔二分之一，餘由上訴人【林】負擔
。
      事實及理由
一、【被上訴人主張之事實】：本件被上訴人主張：坐落嘉義縣梅山鄉○○段一七之
    六地號、林、面積二‧三二四六公頃（經原判決命更正為二‧二九六八公頃）土
    地，為兩造所分別共有，應有部分各二分之一，兩造並無不得分割約定，亦無不
    能分割之情形，然因無法達成協議分割，為此，依〈共有物分割請求權〉之法律
    關係，求為依附圖《方案(一)》所示方法｛即甲部分面積一‧一四八四公頃分歸被
    上訴人取得，乙部分面積一‧一四八四公頃分歸上訴人取得｝裁判分割系爭土地
    等語｛原判決採如附圖《方案(一)》所示方法判命分割，上訴人就分割方法部分聲
    明不服，請求採如附圖《方案(二)》所示方法分割｝。
二、【上訴人抗辯之事實】：上訴人則以：系爭土地於民國（下同）六十年間，經伊
    父【林言】及被上訴人公公【林岳】協議分管後，伊父及伊均投入龐大勞力，在
    系爭土地下半部，全面種植柑桔樹，至今果實累累。而被上訴人所分管上半部分
    ，僅部分栽種果樹，其餘均為麻竹，故應依分管界址分割系爭土地｛如附圖《方
    案(二)》所示方法｝，始符合公平正義原則等語，資為抗辯。
三、【兩造不爭執之事實】：
（一）被上訴人主張系爭土地為兩造所分別共有，應有部分各二分之一，面積經命更
      正為二‧二九六八公頃，兩造並無不得分割約定，亦無不能分割之情形，又無
      法達成協議分割之事實，已據其提出系爭土地登記謄本為證（參見原審卷第八
      、六七頁；本院卷第三五、一六一頁），復為上訴人所不爭執，並有其提出之
      土地登記謄本為佐（參見原審卷第四０頁），自堪信為真實。
（二）按各共有人，得隨時請求分割共有物；又共有物之分割，依共有人協議之方法
      行之。分割之方法，不能協議決定者，法院得因任何共有人之聲請，命為原物
      或變價之分配於各共有人。【民法】第八百二十三條第一項前段、第八百二十
      四條第一項、第二項分別定有明文。查兩造共有之系爭土地，地目為林，屬山
      坡地保育區，為系爭土地登記謄本所載明，並無不能分割之情事，而兩造就該
      筆土地又無訂立不分割之特約，亦無因物之使用目的不能分割之情形，上訴人
      雖表示同意分割（參見原審卷第十六頁），但兩造就分割之方法迄未能達成協
      議，此觀兩造各自有主張之分割方案，且仍互有爭執自明。從而，被上訴人訴
      請裁判分割系爭土地，即無不合。
四、【兩造爭執之事實】：被上訴人主張依附圖《方案(一)》所示方法分割系爭土地，
    為上訴人所不同意，並主張應採附圖《方案(二)》所示方法分割，足認本件兩造所
    爭執者，在於系爭土地之分割方法。茲就兩造之爭執分敘如下：
（一）按裁判上定共有物之分割方法，應顧及公平、當事人之聲明、應有部分之比例
      與實際是否相當、共有物之客觀情狀、性質、價格與經濟價值、共有利益、各
      共有人之主觀因素及使用現狀、利害關係等因素為綜合判斷。查系爭土地呈不
      規則之東北轉東南走向，有如不規則之ㄍ字，有兩造各自提出之地籍圖謄本可
      稽（參見原審卷第七、二二頁），依上訴人提出之照片所示（參見原審卷第二
      三－二四頁），下半部（即Ａ部分）係上訴人種植柑橘果樹，上半部（即Ｂ部
      分）則僅部分種植果樹，其餘則為麻竹。而下半部之柑橘果樹係上訴人所種植
      ，被上訴人在系爭土地上並未種植作物等情，為原審勘明在卷｛參見原審卷第
      四七－四九頁〔勘驗筆錄〕所載｝，復經被上訴人自承無訛｛參見本院卷第二
      二頁〔準備程序筆錄〕｝。又系爭土地內上、下半部，均設有私設農路經他人
      之土地後與道路聯絡，已經本院勘明在卷（參見本院卷第五三頁勘驗附圖），
      並有〈嘉義縣竹崎地政事務所〉｛下稱〈竹崎地政事務所〉｝複丈成果圖｛參
      見本院卷第五八頁，即如附圖《方案(三)》所示｝及上訴人提出之現場照片可憑
      （參見本院卷第九二－一一三頁），復為兩造所不爭（參見本院卷第八三頁）
      。又系爭土地為山坡地，如以上訴人在其耕作最高處所設置之水搭為中心，該
      處與其他各點之相對應坡度，從十五度至三十三度不等，即呈東陡西低之山坡
      地形，亦有〈歐亞不動產鑑定股份有限公司〉｛下稱〈歐亞鑑定公司〉｝九十
      三年八月二十日歐嘉字第ＯＡ０二一號函送之《估價報告書》足稽。經斟酌：
    (一)【使用現況】：上訴人主張系爭土地於六十年間經其祖父【林泉】以竹子為界
      ，分由其父【林言】及被上訴人公公【林岳】協議分管迄今等情，已為被上訴
      人所否認，而其所舉證人即兩造之姑姑【鍾丙○○】亦無法證明系爭土地有分
      管之情事（參見本院卷第一二七－一三０頁），固難遽予採信。然上訴人主張
      其目前在系爭土地耕作部分｛即附圖《方案(三)》所示乙部分｝，業已種植柑橘
      果樹三十餘年等情，為被上訴人所不爭｛參見本院卷第二一九頁〔準備書狀〕
      ｝，且依證人【鍾丙○○】所證：「（問：關於系爭坐落嘉義縣梅山鄉○○段
      一七之六號土地，兩造有無分管？）我不知道地號，但他們有共有土地，土地
      是我父親分給林言及林岳，‧‧‧我有去幫林言耕種過，他叫我耕種什麼地方
      我就耕種什麼地方。」「是林言與林岳共有的土地，沒有分割，是林言叫我耕
      種什麼地方我就耕種什麼地方，但是在祖厝的後方，林岳種植的地方叫做湖內
      ，林言的土地上有種植橘子及麻竹、樹木。」「我只是幫林言耕種的部分，林
      岳在該筆土地上也有耕種一部份。」「一個在裡面，一個在外面。」等語（參
      見本院卷第一二八－一二九頁），足認上訴人之父【林言】及被上訴人之公公
      【林岳】確有在系爭土地分別耕種之事實，因此，證人【鍾丙○○】雖又稱不
      清楚如何區分各人耕種之裡面與外面，然其又明確證稱：「（問：林言及林岳
      耕種的部分有無以何種作物隔離？）用長竹來作區分。」之事實（參見本院卷
      第一二九－一三０頁），核與現場確有沿坡度上下植種成排之竹子為區隔合
      ｛參照原審卷第二三－二四頁及本院一一二頁照片｝，而如附圖《方案(二)》所
      示乙部分既係上訴人向來所耕種之範圍，為兩造所不爭，足認上訴人耕種該部
      分尚非無因，情理上應已得他共有人之默認，否則，焉有耕種該處長達三十餘
      年之理，被上訴人雖以伊公公【林岳】及上訴人之父【林言】均於六十九年十
      一月二十七日取得系爭土地應有部分各二分之一，但上訴人之父【林言】事先
      未告知【林岳】即著手開墾，當【林岳】要開墾土地時，才驚覺扣除【林言】
      所占有部分後，只剩地勢崎嶇不易開發土地，【林岳】雖相當氣憤，但因無適
      當管道可舉發而感無奈等語為辯。但查上訴人之父【林言】最初係於六十年四
      月二十八日受贈取得系爭土地應有部分十二分之一（參見原審卷三六頁土地登
      記簿謄本所載），與其主張開始耕種系爭土地之時間合，及至六十九年十二
      月十七日始以六十四年二月二十八日法院和解共有物分割為原因辦理【林泉】
      及【林言】應有部分各二分之一登記完畢（參見原審卷第三七－三八頁土地登
      記簿謄本所載），此後【林泉】之應有部分二分之一，於七十三年一月二十五
      日以〔贈與〕為原因移轉登記予【林有成】，【林有成】復於八十四年五月十
      日以〔買賣〕為原因將該應有部分二分之一移轉登記予【乙○○】，【乙○○
      】再於八十六年四月九日以〔買賣〕為原因將該應有部分二分之一移轉登記予
      被上訴人（參見原審卷第三八－三九頁土地登記簿謄本所載），但對於上訴人
      耕種範圍迄無爭執，則被上訴人前開抗辯，當不足以推翻上訴人之父【林言】
      及上訴人向來耕種系爭土地之事實。準此，被上訴人聲請訊問證人【林岳】及
      【江克圭】即無必要。又被上訴人既於八十六年四月九日始因〔買賣〕取得系
      爭土地應有部分二分之一，則於買受取得系爭土地應有部分時，當已知系爭土
      地之使用現況，因此，如不顧及系爭土地使用現況之事實，而強行將上訴人所
      耕種之範圍分割為二，既違誠信原則，亦將造成對上訴人極不公平之結果。
    (二)【分割線與分割後地形與利用之有效性】：系爭土地雖呈不規則之狹長彎曲地
      形，且因坡度高低，致整體觀之並不方整，如依上訴人主張如後附《方案(二)》
      分割圖，分割線短，設置界址容易，且土地較為集中，應較有利於兩造就分得
      部分土地之整體規劃而為較有經濟效益之利用；然如依被上訴人主張如後附《
      方案(一)》分割圖分割，非但分割線呈狹長之ㄑ形線，造成設置界址之困難，且
      因狹長分割之結果，分割後之土地更形不規則狹長，當不利於分割後各該部分
      土地之規劃利用。因此，雖然系爭土地呈東陡西低之陡坡地形，如依被上訴人
      主張如《方案(一)》分割圖分割，將造成上訴人均分得地勢較高之陡坡土地，自
      非公允。何況，毗鄰系爭土地東南側之同地段三八、三九地號土地，仍為上訴
      人與其他訴外共有人所共有，有各該筆土地登記謄本可稽（參見原審卷第五七
      、六０、六一頁；本院卷第三八－四０、一六九－一七一頁），則若依上訴人
      主張如後附《方案(二)》分割圖分割，日後上訴人與其他訴外人共有人分割各該
      筆土地時，當可合併成更寬廣之地形利用，而可獲較高之經濟效益，不致因《
      方案(一)》之分割圖，致分割所得之土地更為狹長，而難於為有效之規劃利用。
    (三)【通路之現況與便利性】：系爭土地雖未直接與道路相通，但其上、下半部內
      各有私設農路，已經本院勘明並囑請〈竹崎地政事務所〉測繪複丈成果圖｛如
      《方案(三)》所示｝在卷可稽（參見本院卷第五三、五八頁），依其所設之農路
      ，當係各以上、下半部為使用範圍，並以各該私設農路連接鄰地之通路對外聯
      絡，因此，如依上訴人主張如後附《方案(二)》分割圖分割結果，兩造各得保有
      私設之農路而得完全作為通行使用，當不致使被上訴人分得部分成為袋地；然
      如依被上訴人主張如後附《方案(一)》分割圖分割結果，系爭土地上所設之農路
      將因此割裂，則上半部分分得東邊之上訴人日後勢須通行被上訴人所分得部分
      始得對外聯絡；而下半部分，兩造分得部分，日後亦衍生通行之問題，徒增紛
      爭，自非所宜。
    (四)【應有部分比例】：兩造就系爭土地之應有部分各為二分之一，如以該應有部
      分比例分配，兩造所得分配之面積宜為相同。
    (五)綜合上開因素判斷，認依上訴人主張如後附《方案(二)》分割圖所示分割方法分
      割系爭土地，既能兼顧上訴人向來耕種系爭土地之範圍，符合目前土地使用現
      況；又不致使現有私設農路割裂，減少分割後兩造互相通行對方土地所可能造
      成之紛爭，且因兩造各分有陡坡與低平土地，亦可調和因分割之利益衝突，當
      較具經濟效益，自較被上訴人主張如後附《方案(一)》分割圖為公允合理。
（二）然因如依附圖《方案(二)》分割系爭土地後，兩造所分得之土地雖較為寬廣集中
      ，但因面臨道路寬度約二米、地形不規則、地勢高低起伏等諸多因素，導致各
      人分得土地之面積單價略有出入，本院前依上訴人聲請囑託〈歐亞鑑定公司〉
      鑑定系爭土地，經該公司遵循一般通用估價原則（供需原則、變動原則、替代
      原則、最有效使用原則、均衡原則、收益遞增遞原則、收益分配原則、貢獻原
      則、適合原則、競爭原則、預測原則）及估價方法評估系爭土地價值，並斟酌
      系爭土地目前使用狀況、鄰近土地使用狀況及影響其價格之區域因素（公共設
      施、聯外道路、公共運輸），而以市場比較法推定該地區○○○○○路價格，
      再依據各宗土地交通可及性、地形、地勢、臨路、日照條件分別予以調整，復
      參酌土地使用法規之限制對地價之影響，酌予修正，因而鑑定兩造分得之各該
      部分之實際價值確實有異，上訴人分得部分之價值超過其應受分配之價值新台
      幣（下同）一六０、七七六元，而被上訴人分得部分之價值則低於其應受分配
      之價值一六０、七七六元，有該公司前開函送之《估價報告書》（外放）足憑
      ，稽其所列之鑑定原則及方法，洵屬客觀有據，且為兩造所不爭（參見本院卷
      第二０八、二一八頁反面），自可憑採。按以原物為分配時，如共有人中，有
      不能按其應有部分受分配者，得以金錢補償之，【民法】第八百二十四條第三
      項定有明文。又〔關於共有物之分割，如依原物之數量按其應有部分之比例分
      配，價值顯不相當者，依其價值按其應有部分比例分配，仍不失為以原物分配
      於各共有人，否則不顧慮經濟上之價值，一概按其應有部分核算之原物數量分
      配者，將顯失公平。〕（最高法院六十三年台上字第二六八０號判例參照）。
      準此，上訴人所分得部分之價值既逾其應得之價值一六０、七七六元，自應補
      償該金額予被上訴人，始符價值均等之公平原則。
五、綜上所述，被上訴人主張系爭土地，兩造並無不分割之特約，又無不能分割之情
    事，自屬可信；則其訴請裁判分割系爭土地，自無不合；原審以如後附《方案(一)
    》分割圖所示方法分割系爭土地，固非無據；然經斟酌兩造之應有部分比例、目
    前占用使用位置及使用現況，與前開各因素，本院認上訴人主張如後附《方案(二)
    》分割圖所示方法分割，較被上訴人主張如後附《方案(一)》分割圖所示方法為公
    允合理。何況，縱依如後附《方案(一)》分割圖所示方法分割系爭土地，兩造所分
    得部分之價值亦非完全相同，有〈歐亞鑑定公司〉前開函送之《估價報告書》足
    憑，惟原審並未考量各共有人分得部分之實際價值，致未命分得價值較多之被上
    訴人應補償分得價值較少之上訴人，容有未洽。上訴意旨指摘原審採用之分割方
    法為不當，而聲明廢棄，為有理由；應將原判決所採之分割方法廢棄，改採如後
    附《方案(二)》分割圖所示方法分割系爭土地如主文第二項所示，並命上訴人補償
    被上訴人一六０、七七六元。
六、本件為共有物分割訴訟，依【民事訴訟法】第八十條之一規定：「因共有物分割
    、經界或其他性質上類似之事件涉訟，由敗訴當事人負擔訴訟費用顯失公平者，
    法院得酌量情形，命勝訴之當事人負擔其一部」，爰命勝訴之上訴人亦按其應有
    部分之比例負擔一部分訴訟費用。至兩造其餘攻擊或防禦方法及舉證，均不影響
    本院所為前開論斷，爰不再為一一予以論述；均附此敘明。
七、據上論結，本件上訴為有理由，依民事訴訟法第四百五十條、第七十八條、八十
    條之一，判決如主文。
中　　　華　　　民　　　國　　九十三　　年　　　十　　　月　　二十六　　日
                          民　事　第　五　庭
~B1審判長法官　張　世　展
~B2　　　法官　吳　上　康
~B3　　　法官　蘇　清　恭
右為正本係照原本作成。
被上訴人如對本判決上訴，須於判決送達後二十日內向本院提出上訴狀（須附繕本一
份）；未表明上訴理由者，應於上訴後二十日內向本院提出理由書（須附繕本一份）
。
中　　　華　　　民　　　國　　九十三　　年　　　十　　　月　　二十六　　日
~B法院書記官　李　劍　龍
【附記】：
民事訴訟法第四百六十六條之一：
I對於第二審判決上訴，上訴人應委任律師為訴訟代理人。但上訴人或其法定代理人
  具有律師資格者，不在此限。
II上訴人之配偶、三親等內之血親、二親等內之姻親，或上訴人為法人、中央或地方
  機關時，其所屬專任人員具有律師資格並經法院認為適當者，亦得為第三審訴訟代
  理人。
